【裁判字號】    95,訴,884
【裁判日期】    951018
【裁判案由】    損害賠償
【裁判全文】
臺灣臺北地方法院民事判決               95年度訴字第884號
    原      告  丁○○
                丙○○
                乙○○
    上三人共同
    訴訟代理人  周宜隆律師
    被      告  國泰人壽保險股份有限公司
    法定代理人  己○○
    訴訟代理人  戊○○
    被      告  甲○○
上列當事人間請求損害賠償事件，本院於民國九十五年九月十三
日言詞辯論終結，判決如下：
    主  文
原告之訴駁回。
訴訟費用由原告丁○○負擔百分之四十七、原告丙○○負擔百分
之二十九、餘由原告乙○○負擔。
    事實及理由
壹、程序問題：原告起訴主張：「先位聲明：一、確認原告丁○○與被告國泰人壽保險股份公司（下稱國泰人壽公司）如附
    表一所示之金額新台幣（下同）二十五萬九千元之消費關係
    不存在。二、確認原告丙○○與被告國泰人壽公司如附表二
    所示之金額十二萬四千元之消費關係不存在。三、確認原告
    乙○○與被告國泰人壽公司如附表三所示之金額十二萬四千
    元之消費關係不存在；備位聲明：一、被告甲○○應給付原
    告丁○○二十五萬九千元，並自起訴狀繕本送達之翌日起至
    清償日止，按年息百分之五計算之利息。二、被告甲○○應
    給付原告丙○○十二萬四千元，並自起訴狀繕本送達之翌日
    起至清償日止，按年息百分之五計算之利息。三、被告甲○○應給付原告乙○○十二萬四千元，並自起訴狀繕本送達之
    翌日起至清償日止，按年息百分之五計算之利息。」。嗣於
    九十五年六月十六日具狀變更聲明為：「先位聲明：一、確
    認原告丁○○與被告國泰人壽公司之消費借貸關係超過二萬
    五千一百七十三元以上之金額不存在。二、確認原告丙○○
    與被告國泰人壽公司之消費借貸關係超過七萬零四百八十九
    元以上之金額不存在。三、確認原告乙○○與被告國泰人壽
    公司之消費借貸關係超過四萬五千五百六十三元以上之金額
    不存在；備位聲明：一、被告甲○○應給付原告丁○○二十
    七萬四千八百二十七元，並自起訴狀繕本送達之翌日起至清
    償日止，按年息百分之五計算之利息。二、被告甲○○應給
    付原告丙○○十六萬八千五百十一元，並自起訴狀繕本送達
    之翌日起至清償日止，按年息百分之五計算之利息。三、被
    告甲○○應給付原告乙○○十三萬八千四百三十七元，並自
    起訴狀繕本送達之翌日起至清償日止，按年息百分之五計算
    之利息。」。核原告所為雖為訴之變更追加，惟被告等均無
    異議而為本案之言詞辯論，依民事訴訟法第二百五十五條第
    二項規定，視為同意原告上開訴之變更追加。
貳、原告起訴主張：緣原告丁○○於民國七十六年九月四日經由
    被告國泰人壽公司業務員即被告甲○○向被告國泰人壽投保
    國泰二十一世紀終身壽險，保單號碼：000000000
    0，另於七十八年十一月十五日以其子即訴外人曾千祐為被
    保險人向國泰人壽公司投保，保單號碼：00000000
    00；原告丙○○亦經由被告甲○○之推薦，分別於七十八
    年一月十日、七十九年五月十日向國泰人壽公司投保國泰婦
    女增額壽險及國泰萬代福二一一終身壽險，保單號碼分別為
    0000000000、0000000000；原告乙○○同樣經由被告甲○○之推薦，於七十九年五月十五日向國
    泰人壽公司投保國泰萬代福二一一終身壽險，保單號碼：0
    000000000。又原告丁○○於八十五年十月三日透
    過被告甲○○之協助以保單號碼：0000000000之
    保單向被告國泰人壽借款二萬五千一百七十三元；原告丙○○於八十六年五月十三日透過被告甲○○以保單號碼：00
    00000000、0000000000之保單分別向被
    告國泰人壽公司借款四萬四千五百一十一元、二萬五千九百
    七十八元；原告乙○○亦透過被告甲○○於八十五年十月三
    日以保單號碼0000000000之保單向被告國泰人壽
    公司借款四萬五千五百六十三元。詎料被告國泰人壽公司於
    八十六年七月間，通知原告三人，因被告甲○○業已離職，
    將另行派員服務相關保險事宜，要求原告三人日後不得再將
    保險費交予甲○○。隨後，更收到被告國泰人壽公司寄發之
    貸款明細資料，請求原告三人核對實際以保單質借之次數及
    金額，經原告三人核料後，發現除上開四筆借款外，尚有十
    四筆借款均非原告所貸，此顯係被告甲○○假借原告三人之
    名義，向被告國泰人壽公司不法冒貸。原告三人得知甲○○
    假借原告之名義向被告國泰人壽公司冒貸款項之後，即多次
    向被告公司反應，惟被告國泰人壽公司至今仍聲明該十四筆
    借款為原告三人所貸之款項，可見兩造對上開消費借貸關係
    之存否顯有爭執，故原告三人就上開款項提起確認消費借貸
    不存在之訴。退萬步而言，若認為兩造間上開十四筆消費借
    貸關係存在。然此部分係被告甲○○藉保險業務員身份之便
    所為之冒貸行為，原告三人於事前均不知情，故其此等冒貸
    行為所獲得之貸款顯無法律上之原因而受有利益，致原告三
    人受有承擔上開貸款金額之損害。被告甲○○基於上開冒貸
    行為前後獲得二十七萬四千八百二十七元、十六萬八千五百
    十一元及十三萬八千四百三十七元之不法利益，為此原告三
    人特依民法第一百七十九條不當得利之規定，分別向被告甲○○請求上開金額之損害賠償等語，並聲明：「先位聲明：
    一、確認原告丁○○與被告國泰人壽公司之消費借貸關係超
    過二萬五千一百七十三元以上之金額不存在。二、確認原告
    丙○○與被告國泰人壽公司之消費借貸關係超過七萬零四百
    八十九元以上之金額不存在。三、確認原告乙○○與被告國
    泰人壽公司之消費借貸關係超過四萬五千五百六十三元以上
    之金額不存在；備位聲明：一、被告甲○○應給付原告丁○○二十七萬四千八百二十七元，並自起訴狀繕本送達之翌日
    起至清償日止，按年息百分之五計算之利息。二、被告甲○○應給付原告丙○○十六萬八千五百十一元，並自起訴狀繕
    本送達之翌日起至清償日止，按年息百分之五計算之利息。
    三、被告甲○○應給付原告乙○○十三萬八千四百三十七元
    ，並自起訴狀繕本送達之翌日起至清償日止，按年息百分之
    五計算之利息。」。
參、被告則以：
一、系爭保險契約保單借款之辦理，係分別數次向被告公司辦理
    ，每次借款係以借新債務並同時清償舊債務之方式，即被告
    公司交付客戶之金額係該次借款金額扣除前次之借款及利息
    後之餘額。而原告丁○○於八十五年十月三日以保單號碼0
    000000000之保單，與被告簽立累計借款金額三十
    萬元之保單借據，被告公司扣除原借款金額二十五萬三千元
    及其利息二千八百二十七元後，僅支付原告丁○○二萬五千
    一百七十三元，並由原告丁○○簽立給付收據在案；原告丙○○於八十六年五月十三日以保單號碼000000000
    0、0000000000之保單，分別與被告簽立累計借
    款金額十五萬六千元及八萬三千元之保單借據，被告公司分
    別扣除原借款金額九萬九千元、四萬九千元及原借款利息一
    萬二千四百八十九元及八千零二十二元後，僅分別支付原告
    丙○○四萬四千五百一十一元、二萬五千九百七十八元，並
    由原告丙○○簽立給付收據在案；原告乙○○亦於八十五年
    十月三日以保單號碼0000000000之保單，與被告
    簽立累計借款金額十八萬四千元之保單借據，被告公司扣除
    原借款金額十二萬四元及其利息一萬四千四百三十七元後，
    僅支付原告乙○○四萬五千五百六十三元，並由原告乙○○
    簽立給付收據在案。原告等上開借款金額與被告公司所給付
    金額差異甚大，且被告於八十六年十一月二十六日分別以台
    中縣沙鹿郵局第一００一、一００二、一００三號存證信函
    通知原告等就本案系爭保險契約所申辦之保單借款及其金額
    檢視確認，惟原告等當時並未主張錯誤，而竟於十幾年後始
    主張冒貸，有違經驗法則，足證本案保單借款非被告甲○○
    所冒貸。
二、原告自認將系爭保單及印章交付被告甲○○，並委任其八十
    五年十月及八十六年五月間辦理保單貸款，其保單貸款借據
    正面要保人及背面聲明人處所蓋之印章，核與原告所否認辦
    理借款之借據相同，縱原告未授權被告甲○○辦理貸款，其
    將保險契約及印章交付被告甲○○之行為亦構成表現代理，
    自應負授權人責任等語，資為抗辯，並請求駁回原告之訴及
    其假執行之聲請；如不利於被告判決時，被告願供擔保，請
    准免為假執行。
肆、得心證之理由：
一、本件系爭保險契約保單借款之辦理，被告公司均係以借新債
    務並同時清償舊債務之方式為之，即被告公司交付客戶之金
    額係該次借款金額扣除前次之借款及利息後之餘額。而原告
    丁○○於八十五年十月三日以保單號碼000000000
    0之保單，與被告簽立累計借款金額三十萬元之保單借據，
    被告公司扣除原借款金額二十五萬三千元及其利息二千八百
    二十七元後，僅支付原告丁○○二萬五千一百七十三元，並
    由原告丁○○簽立給付收據；另原告丙○○於八十六年五月
    十三日以保單號碼0000000000、0000000
    000之保單，分別與被告簽立累計借款金額十五萬六千元
    及八萬三千元之保單借據，被告公司分別扣除原借款金額九
    萬九千元、四萬九千元及原借款利息一萬二千四百八十九元
    及八千零二十二元後，僅分別支付原告丙○○四萬四千五百
    十一元、二萬五千九百七十八元，並由原告丙○○簽立給付
    收據；又原告乙○○亦於八十五年十月三日以保單號碼00
    00000000之保單，與被告簽立累計借款金額十八萬
    四千元之保單借據，被告公司扣除原借款金額十二萬四元及
    其利息一萬四千四百三十七元後，僅支付原告乙○○四萬五
    千五百六十三元，並由原告乙○○簽立給付收據在案等情，
    此有被告提出之保單貸款借據、給付收據、聲明表等資料影
    本為證，自堪信為真實；而既然原告向被告借款之金額與實
    際受領之金額有上開極大之差異，此若非原告確已知悉其之
    前已有借款之存在，則豈會對於受領之金額與借款之金額有
    如此差異之情形下，未即時探求原因，而直至已過多年後再
    行爭執，顯悖於常理，是原告前開空言之主張，自難採信。
二、次查，原告主張被告甲○○假借原告名義向被告公司不法借
    貸，致原告受有上開損害云云；除原告對於此項有利於己之
    事實，未能舉證以實其說外；又原告有將印章及保險單交付
    被告甲○○保管之事實，此為兩造所不爭執，而如前述，若
    被告甲○○未經原告同意，即擅自以渠等名義借貸款項，衡
    情，原告丁○○於八十五年十月三日以保單向被告借款三十
    萬元，扣除原借貸之金額及利息後，僅收取二萬五千一百七
    十三元；以及原告丙○○於八十六年五月十三日分別向被告
    借款十五萬六千元及八萬三千元，被告公司分別扣除原借款
    金額及利息，僅分別支付被告四萬四千五百十一元、二萬五
    千九百七十八元；又原告乙○○於八十五年十月三日向被告
    借款十八萬四千元，扣除原借款金額及其利息後，僅支付原
    告乙○○四萬五千五百六十三元，按原告上開借款金額與被
    告國泰人壽公司實際交付之借款金額差異極大，若為原告遭
    被告甲○○冒名借貸而發生，則被告甲○○冒名借貸之借款
    債務，於原告自行借款而遭被告國泰人壽公司先行扣除該債
    務時，豈會完全無所悉，並直至多年後復為爭執，實有違常
    情，是原告上開主張，從舉證責任之原則言，自有舉證未備
    之處，而難可採信。
伍、綜上所述，原告起訴先位聲明，確認兩造間之借貸關係不存
    在；以及備位聲明，請求被告甲○○各給付原告丁○○、丙○○、乙○○二十七萬四千八百二十七元、十六萬八千五百
    十一元、十三萬八千四百三十七元，並均自起訴狀繕本送達
    之翌日起至清償日止，按年息百分之五計算之利息，均無理
    由，應予以駁回。
陸、本件為判決基礎之事證已臻明確，兩造其餘攻擊防禦之方法
    或聲請調查之證據，經本院斟酌後，認均不足以影響本判決
    之結果，自無逐一詳予論駁或調查之必要，併此敘明。
柒、訴訟費用負擔之依據：民事訴訟法第八十五條第一項但書。
中    華    民    國  九十五  年    十    月   十八   日
                  民事第五庭    法  官  蔡世祺
以上正本係照原本作成。
如對本判決上訴，須於判決送達後二十日內向本院提出上訴狀。
中    華    民    國  九十五  年    十    月   十八   日
                                書記官  黃媚鵑


司法院資訊處製作；財團法人民間司法改革基金會備份。
